【裁判字號】    89,重上,198
【裁判日期】    891231
【裁判案由】    清償借款
【裁判全文】
臺灣高等法院民事判決  八十九年度重上字第一九八號
      上  訴  人    丙○○
                    乙○○
      兼  右一人
      法定代理人    甲○○    .
      共      同
      訴訟代理人    余西鈞律師
      被  上訴人    丁○○      住台北縣三峽鎮○○路○段五八四巷二弄二十號
      法定代理人    劉振寰    .
      訴訟代理人    洪銘徽律師
右當事人間清償借款事件，上訴人對於中華民國八十九年二月二十九日臺灣臺北地方
法院八十八年度重訴字第七五四號第一審判決提起上訴，本院判決如左：
      主      文
上訴駁回。
第二審訴訟費用由上訴人負擔。
      事      實
甲、上訴人方面：
一、聲明：
  (一)原判決廢棄。
  (二)被上訴人在第一審之訴及假執行之聲請均駁回。
二、陳述：除與原判決記載相同者，茲引用之外，補稱：
  (一)上訴人等之被繼承人高逸軒因欠被上訴人之被繼承人劉琦賭債，於八十四年九月
    八日被劉琦逼迫簽立系爭借據乙紙及本票十七張，上訴人甲○○亦於同日在家被
    劉琦逼迫為高逸軒之連帶保證人及背書人，當日並無交付鉅額現金八百五十二萬
    元予高逸軒或甲○○之事實。此觀借據內並未記載返還期限及利息，亦未提供擔
    保物之事實自明，並經證人劉豪雄結證「逼償賭債」之事實甚詳，系爭借據顯係
    因賭債所立之虛偽意思表示，難認有金錢借貨關係存在。
  (二)被上訴人主張系爭本票係因借款而簽發，既經上訴人等否認借款事實之存在，即
    應由被上訴人就借款之已交付，舉證證明之。原判決拘泥於借據所載「借到」之
    辭句，疏未查明劉琦如何於八十四年九月八日「交付」八百五十二萬元現款予高
    逸軒，率爾認定消費借貸之要物性已具備，顯有違誤。且原審調閱劉琦之遺產資
    料中，復未顯示其有於八十四年九月八日提領或支出八百五十二萬元之證據，不
    能僅因劉琦有遺產若干，即據以推論其於八十四年九月八日有「交付」現金八百
    五十二萬元之事實。
三、證據：除援用第一審所證據外，並聲請訊問證人劉淑銖。
乙、被上訴人方面：
一、聲明：駁回上訴。
二、陳述：除與原判決記載相同者，茲引用之外，補稱：
  (一)本件被上訴人於原審所提之借據，高逸軒確實已書立「借據」，並簽立「茲向劉
    琦『借到』新臺幣伍拾貳萬元正」，對此事實及確為高逸軒及甲○○簽名之事實
    ，上訴人均已自承，其所簽者既為「借據」，該借據內容又確實載明「借到」，
    顯見，被上訴人就「借貸意思表示互相一致」及「金錢交付」之事實已盡舉證責
    任。況依證人劉淑銖之證言可知，上訴人主張劉琦不可能調到八百五十二萬元之
    說法，顯不可採。
  (二)證人劉豪雄既不認識劉琦，且對高逸軒究竟遭何人押走之事實亦不明瞭，顯難證
    明系爭借款確係賭債。又劉琦於八十一年起就脫離賭博圈子了，不能僅因其曾於
    八十一年前有賭博之情事，即推論系爭借款亦是賭債。
三、證據：援用第一審所提證據。
      理      由
一、本件被上訴人於原審起訴主張：被上訴人之被繼承人劉琦生前借款八百五十二萬
    元予上訴人之被繼承人高逸軒，高逸軒則於收受借款後開立借據，並由被上訴人
    甲○○連帶保證之，高逸軒並簽發總額為八百五十二萬元之本票十七紙由甲○○
    背書後交付與劉琦，嗣劉琦於八十五年四月二十一日死亡，繼承人即被上訴人則
    由祖父劉振寰監護，高逸軒亦於八十七年二月十六日死亡，法定繼承人為甲○○
    、丙○○、乙○○，惟被上訴人屢次催促伊等返還借款，均未獲清償，爰提起本
    件訴訟，請為命上訴人連帶給付被上訴人新臺幣八百五十二萬元及自民國八十七
    年十二月二十日起至清償日止，按年息百分之五計算之利息之判決。
二、上訴人則以：其被繼承人高逸軒並未向劉琦借款八百五十二萬元，該借據及本票
    係因高逸軒積欠劉碕賭債，被逼迫而簽開，被上訴人應就金錢交付之事實及雙方
    消費借貸意思表示互相一致負舉證責任。且上訴人所舉之證人劉豪雄已在原審結
    證「逼償賭債」之事實甚詳，又劉琦之遺產資料中，亦未顯示其有於八十四年九
    月八日提領或支出八百五十二萬元之證據，不能僅因劉琦有遺產若干即據以推論
    其於八十四年九月八日有「交付」現系爭借款予上訴人等語，資為抗辯。
三、被上訴人主張其被繼承人劉琦生前於八十四年九月八日借款八百五十二萬元予上
    訴人之被繼承人高逸軒，高逸軒收受後除開立借據而由被上訴人甲○○簽名為連
    帶保證人外，且簽發十七張各為五十萬元共八百五十萬元之本票，由上訴人甲○
    ○背書後交由劉琦收執，嗣劉琦於八十七年二月十六日為其配偶劉淑銖殺害而死
    亡，其唯一繼承人為被上訴人，高逸軒則於八十七年十六日死亡，其繼承人為上
    訴人三人等情，業據其提出借據影本乙份（見原審八十七年度促字第四五八四八
    號卷第四頁）、本票影本十七紙（見原審卷第一七頁至三二頁）、被上訴人戶籍
    謄本（見同上支付命令卷第七頁）、劉琦除戶戶籍謄本（同上卷第五頁）為證，
    上訴人對上開借據、本票上高逸軒，上訴人甲○○簽名之真正均不爭執，惟以前
    揭情詞置辯。經查：
  (一)按當事人主張有利於己之事實，就其事實有舉證之責任，為民事訴訟法第二百七
    十七條前段定有明文；又金錢消費借貸為要物契約，因金錢或其他代替物之交付
    而生效力，為民法第四百七十五條所明定，關於交付金錢或其他代替物之事實，
    如有爭執，應由主張已為交付之貸與人負舉證之責（最高法院六十九年台上字第
    一四０七號判決參照）。查本件上訴人主張上訴人之被繼承人高逸軒已取得該借
    款之交付，並提出高逸軒簽具、上訴人甲○○任連帶保證人簽認之借據（見同上
    支付命令卷第四頁）乙紙為證。查該借據載明：「茲向劉琦借到新臺幣捌佰伍拾
    貳萬元正」，已表明係立具人高逸軒向劉琦借款之旨，足認雙方已有消費借貸意
    思之合致，又借據載明「借到」，而非載明「借用」，已有借到、收到之意，應
    認被上訴人對於借貸契約之要物性，已盡其舉證責任。
  (二)劉琦於八十五年四月二十一日死亡時，其所遺留之財產，僅各銀行之存款即達八
    百五十萬元以上，全部遺產有一千七百六十四萬三千二百八十四元，此有財政部
    臺灣省北區國稅局遺產稅核定通知書（見原審卷第九七至一０二頁）、課稅清單
    （同上卷第一０三至一０七頁）在卷可攷，足見劉琦死亡時並非無資力之人，而
    其貸出八百五十萬元予高逸軒後，歷七個月即死亡，則依其死亡時之遺產以觀，
    劉琦於上開借貸契約成立時並非無資力之人，且有出借八百五十萬元之資力，殆
    無疑。
  (三)證人即劉琦之配偶劉淑銖於本院準備程序中證以：我與劉琦於七十四年二月四日
    結婚，與之育有一子丁○○，我與劉琦財產各自獨立，家中開銷分攤，他是在舞
    廳、酒店、電動玩具店等處工作，因我從來不管他，所以不知道他與高逸軒債權
    債務關係，高逸軒外號大寶，印象中有大寶這號人物，他八十四年有向劉琦借近
    千萬元，有向他還錢，但他生病住院，過程我不清楚，祇有聽到劉琦跟他公司的
    人說，我在旁聽到的，不太可能賭債，因劉琦自八十一年起就脫離那圈子了，就
    算是有，他也是賭客，去捧別人場，去捧別人場是何人，我不清楚，劉琦有以其
    妹的名字及其弟公司名義之帳戶金錢往來，他自己帳戶在中華商業銀行，他隨時
    可調到幾百萬、幾千萬元，我不認識劉豪雄，依他（劉琦）開公司來調現金，有
    可能於八十四年九月八日拿八百五十萬元現金找高逸軒，劉琦開設三家午夜牛郎
    店、二家電動玩具店、女孩子坐的舞廳等都可以調到現金．．．（見本院卷第
    六八頁至七０頁），顯見，劉琦平日為資力頗豐之人，有隨時調借大筆資金之能
    力與信用。
  (四)至證人劉豪雄雖於原審結證稱：「．．．有一天我在朋友的公司聊天，突然闖進
    公司將高押走，我問對方何事，對方說沒你的事少囉嗦，之後至三、四點高打電
    話給我，說是當初一筆債，現在已處理好了，後來我有再問他情形如何，他說是
    當初一筆賭債的問題，已處理好了．．．」（見原審卷第八二頁背面），證人劉
    豪雄已證稱不知高逸軒與劉琦間之糾紛，嗣後改稱係賭債，亦係聽聞高逸軒所言
    ，並非其親自之見聞；再當日高逸軒係究何人押走，證人亦未能明確之陳述，是
    證人劉豪雄之證言，並不能證明該借據所載之八百五十二萬元係賭債；況高逸軒
    及被上訴人甲○○如確係於八十四年九月八日遭劉琦逼迫簽下借據及本票，何嗣
    後長達四年間，未對劉琦提出刑事妨害自由之告訴，或對劉琦之繼承人提起確認
    債權不存在之民事訴訟，甚而於八十七年十一月十九日收受被上訴人催告返還之
    存證信函後，亦未採取任何法律行動以維護權益，故上訴人甲○○所稱係因賭債
    遭逼迫而簽立借據及本票，顯不足取。
  (五)金錢借貸契約，固屬要物契約，應由貸與人就交付金錢之事實負舉證責任，若貸
    與人提出之借用證內，已載明借款人借得收到無訛者，要應解為貸與人就借貸契
    約要物性之具備已盡其舉證責任，借款人另主張上開借款實為賭債之積極事實自
    應負舉證責任，若其所為舉證，仍不足為該借款為賭債之明證，自難信其賭債之
    主張為真正，縱被上訴人未能舉證證明借款如何交付，亦不得任意推翻貸與人已
    盡要物性舉證責任之效力，從而上訴人所謂劉琦遺產資料中未顯示出此筆借款債
    權即無交付借款之事實云云，非可採信。且至本件借款債務並無擔保物，且未定
    返還期限，惟借貸契約之成立，不以有物上擔保為必要，本件借貸契約既有高逸
    軒之配偶即上訴人甲○○為連帶保證人，又由高逸軒簽發本票，由上訴人甲○○
    背書，衡情已有相當之保證，自難以本件借貸契約無物上保證，遽論本件借貸契
    約為虛偽。另未定返還期限之借貸契約，借用人得隨時返還，貸與人亦得定一個
    月以上之相當期限，催告返還，民法第四百七十八條定有明文，從而本件借貸契
    約雖未定返還期限，亦非可推論契約非真正。
  (六)劉琦之被繼承人有被上訴人及劉琦配偶劉淑銖二人，此有上開戶籍謄本在卷可攷
    ，而劉琦配偶劉淑銖故意殺死劉琦，經本院及最高法院審理明確，判決劉淑銖殺
    人處有期徒刑十五年、褫奪公權確定在案，此亦有本院八十六年十一月十八日八
    十六年度上更(一)字第八一０號刑事判決（見同上支付命令卷第一五頁至一八頁）
    、最高法院八十七年一月二十二日八十七年度台上字第二五五號刑事判決（同上
    卷第一九、二０頁）在卷可稽，則原為繼承人之劉淑銖因有民法第一千一百四十
    五條第一項所定之由，喪失繼承權，從而被上訴人為劉琦之唯一繼承人。至高逸
    軒於八十七年二月十六日死亡，上訴人三人為高逸軒之繼承人，此亦有上訴人戶
    籍謄本（同上支付命令卷第八、九頁）在卷佐證。按繼承人自繼承開始時，除本
    法另有規定外，承受被繼承人財產上一切權利、義務；又繼承人對於被繼承人之
    債務負連帶責任，為民法第一千一百四十八條前段、第一千一百五十三條第一項
    所明文規定，則本件被上訴人以上訴人三人為共同被告，請求上訴人連帶給付前
    揭借款，即無不合。
  (七)按本票發票人、背書人對於執票人連帶負責，為票據法第一百二十四條、第九十
    六條所明文規定，劉琦為系爭本票之發票人，上訴人甲○○為系爭本票之背書人
    ，並有系爭本票十七紙在卷佐證，上訴人甲○○亦不否認其為真正，雖抗辯其係
    於被逼迫下而背書，惟始終未能舉證以實其說，上訴人丙○○、乙○○、甲○○
    均難免其票據法上應負之責任。次按借用人應於約定期限內，返還與借用物種類
    、品質、數量相同之物。未定返還期限者，借用人得隨時返還，貸與人亦得定一
    個月以上之相當期限，催告返還，民法第四百七十八條定有明文，本件劉琦與高
    逸軒之借款，並未約定返還期限，被上訴人於八十七年十一月十八日以台北漢中
    街郵局第一九四０號存證信函催告上訴人於收受後一個月內清償，上訴人於八十
    七年十一月十九日收受，此有上開存證信函及收件回執（見同前支付命令卷第九
    至十二頁），應於屆滿一個月之翌日即八十七年十二月二十日起負遲延責任，亦
    可確認。
四、綜上所述，被上訴人主張上訴人之被繼承人簽發本票借款未還，定期催告仍未獲
    償，自得請求返還上開借款、票款，堪予採信，上訴人抗辯上開借款實係賭債，
    被上訴人未對消費借貸契之要物性盡其舉證責任，為不可採。從而被上訴人未於
    消費借貸、連帶保證、繼承、票據之法律關係，請求上訴人連帶給付八百五十二
    萬元及自八十七年十二月二十七日起至清償日止之法定遲延利息，為有理由，應
    予准許。原審判命如數給付，並命供擔保為准免假執行之宣告，於法並無不合，
    上訴意旨指摘原判決不當，求予廢棄改判，為無理由，應予駁回。
五、兩造其餘攻擊或防禦方法，及未經援用之證據，經核與本判決結果無何影響，爰
    不予一一論究，併此敘明。
六、據上論結，本件上訴為無理由，依民事訴法第四百四十九條第一項、八十五條第
    二項，判決如主文。
中      華      民      國    八十九    年     十二     月    三十一    日
                                  臺灣高等法院民事第十七庭
                                      審判長法  官  鄭  雅  萍
                                            法  官  吳  謀  焰
                                            法  官  許  文  章
右正本係照原本作成。
中      華      民      國    八十九    年     十二     月     十一     日
                                            書記官  陳  明  俐


司法院資訊處製作；財團法人民間司法改革基金會備份。
